【裁判字號】    98,判,1255
【裁判日期】    981022
【裁判案由】    建築執照
【裁判全文】
最  高  行  政  法  院  判  決
                                      98年度判字第1255號
上  訴  人  甲○○
            乙○○
被 上訴 人  新竹縣政府
代  表  人  丙○○
上列當事人間建築執照事件，上訴人對於中華民國96年12月20日
臺北高等行政法院95年度訴字第354號判決，提起上訴，本院判
決如下：
    主  文
上訴駁回。
上訴審訴訟費用由上訴人負擔。
    理  由
一、緣原審參加人賴文治於民國（下同）89年7月14日委由建築
    師賴溪明申請其所有坐落新竹縣新埔鎮○○段第867、867-1
    號土地（下稱系爭土地；第867號土地嗣於89年9月28日分割
    增加867-2號土地）之建造執照，經被上訴人所屬工務局於8
    9年8月4日核發（89）工建字第630號建造執照（下稱系爭建
    造執照）在案。嗣因民眾以系爭土地為（67）新建都字第76
    97號、7698號、（72）建都字第444號及（75）建都字第649
    號等使用執照應行留設之法定空地，依法不得重複申請建築
    為由，於89年12月8日向被上訴人陳情檢舉，經被上訴人派
    員現場會勘並召開會議研商，確認系爭建造執照確有重複使
    用法定空地之情事，乃由建築師申請系爭建造執照變更設計
    ，該局遂於90年5月16日核准。嗣上訴人以（72）建都字第
    444號使用執照漏未一併納入法定空地予以檢討為由提出陳
    情，被上訴人所屬工務局分別於90年11月28日及91年2月22
    日召開會議研商結果確認無造成重複使用情事，乃於91年4
    月1日核發（91）工建字第267號使用執照（下稱系爭使用執
    照）予賴文治。上訴人復以賴文治於系爭土地上興建房屋，
    涉有重複使用法定空地或占用防火巷等情事，被上訴人仍核
    發使用執照有違失為由，向監察院提出陳情，案經該院認被
    上訴人確有重大違失而於92年7月21日提案糾正。上訴人於9
    3年4月25日請求被上訴人確認其核發系爭建造執照及使用執
    照為無效，被上訴人以93年5月11日府工建字第0920141197
    號函否准上訴人所為撤銷系爭建造執照及使用執照之請求。
    上訴人於93年8月2日再向內政部及被上訴人申請確認，被上
    訴人以94年3月25日府工建字第0930101795號函復上訴人俟
    辦理結果確定後再函復等語。上訴人不服，遂於94年7月6日
    提起課予義務訴願，請求命被上訴人作成撤銷系爭建造執照
    及使用執照並依法拆除該違章建築，亦遭駁回，遂循序提起
    行政訴訟。
二、上訴人於原審起訴主張：(一)依上訴人乙○○於89年12月提出
    之申請書、90年7月10日提出之檢舉函、被上訴人90年3月之
    開會通知、被上訴人所屬工務局函等，均以上訴人乙○○為
    利害關係人等事實，足證上訴人乙○○於本件行政訴訟具有
    當事人適格。(二)上訴人於被上訴人核發系爭建造執照及使用
    執照後，即不斷向各單位陳情，符合訴願法第61條第1項及
    第62條之規定，並未逾越訴願期間。(三)（67）新建都字第76
    97號、7698號、（72）建都字第444號及（75）建都字第649
    號等使用執照之建物係同一地主所建，屬於建築技術規則第
    113條第4款所稱之集合住宅，應有同法第110條之適用即需
    留設法定空地3公尺以上、並應接通道路。建築物應自基地
    後側或側面之境界退縮淨寬1.5公尺以上空地為防火間隔，
    賴文治所有之系爭土地乃上開建物之防火間隔法定空地，被
    上訴人及賴文治亦不否認系爭建造執照之土地確有重複使用
    法定空地之情事，且有上開使用執照藍圖、監察院糾正函、
    新埔鎮公所函及系爭建造執照之承辦人申誡調職等事實可證
    。(四)上訴人所有之房地及賴文治所有之系爭土地，皆購自於
    訴外人蔡瑞蛟，然賴文治取得系爭土地之時點晚於上訴人，
    按土地分割法及法定空地配置調整，須經各土地及建物執照
    所有人同意始得為之，然賴文治未得上訴人同意，逕持系爭
    土地申請建照，復未經全體共有人同意分割系爭土地，亦未
    取得法院裁判分割之判決情形下，片面將法定空地分割為建
    築物基地，使上訴人所有之建物與賴文治所有之建物間未留
    有防火隔間，嚴重損害上訴人原有之法定空地及生命安全，
    故系爭建造執照及使用執照顯然違反建築法第11條規定而應
    予以撤銷，被上訴人主張本件有行政程序法第117條但書規
    定之適用，顯視公眾逃生安全於無物，自非可採。(五)訴外人
    蔡瑞蛟所有（72）建都字第444號使用執照及訴外人盧瑞玉
    （75）建都字第649號使用執照之建物皆應留設法定空地，
    並不得重複使用，被上訴人准許賴文治重複使用，即屬違法
    。爰求為撤銷訴願決定及原處分（即被上訴人核發之系爭建
    造執照及使用執照）之判決。
三、被上訴人則以：(一)依訴願法第2條之規定，被上訴人應作為
    之法定期間係自被上訴人受理申請之日起2個月，被上訴人
    倘未於2個月內作為，則上訴人應自前開2個月屆滿之日起30
    日內提出訴願，而上訴人於93年8月2日即申請被上訴人撤銷
    系爭建造執照及使用執照，雖被上訴人於94年3月25日始以
    府工建字第0930101797號函覆上訴人，惟查無論自93年8月2
    日或94年3月25日起算，上訴人至94年7月6日提出訴願止，
    均已逾應作為之2個月之法定期間及30日之訴願期間而不合
    法。(二)上訴人甲○○雖自89年12月8日即就被上訴人所核發
    之系爭建造執照提出陳情，並分別於90年4月5日、92年10月
    27日再就被上訴人所核發之系爭建造執照及系爭使用執照提
    出陳情；上訴人乙○○雖亦自92年10月27日提出陳情，惟觀
    渠等陳情函均不符訴願法第56條規定之法定格式，亦未依同
    條但書於30日內補提訴願書，縱認上開陳情函符合同法第57
    條前段規定視為訴願之提出，然上訴人亦未依同條後段規定
    於30日內補提訴願書，亦不合法。(三)系爭建造執照及使用執
    照原處分係分別於89年8月4日及91年4月1日核發並同日送達
    予賴文治，依訴願法第14條第2項但書之規定，如不服前開2
    行政處分之最後提起訴願之期日應為92年8月4日及94年4月1
    日，上訴人於上開期日前雖曾多次提出陳情表示不服，惟因
    渠等未於法定之30日內期間補提訴願書，其訴願自不合法，
    且縱認上訴人於94年7月6日依訴願法第56條所提訴願書為另
    一訴願之提出，然該提出之期間亦已逾法定之3年期間，亦
    非合法。(四)被上訴人於77年起始實施核發建造執照應為地籍
    圖之套繪作業，而（67）新建都字第7697號、第7698號、（
    72）建都字第444號及（75）建都字第649號等使用執照均於
    77年前即已核發，因被上訴人保存之地籍套繪圖中並無相關
    空地套繪資料，故依當時現有之地籍套繪圖並未發現有空地
    重複使用之情形，則系爭建造執照之核發程序自無違法之處
    。(五)賴文治購買系爭土地後，該土地業已完成多次分割登記
    ，依建築基地法定空地分割辦法第7條及建築基地法定空地
    分割證明書申請核發程序第2條第1項、第2項規定與內政部
    61年1月13日臺內地字第441246號函意旨，土地分割須經主
    管地政機關審核未分割前申請建物所有權登記時提出之使用
    執照及附圖（按依內政部61年1月13日臺內地字第441246號
    第3項之規定，系爭土地嗣後申請分割，無須再行申請核發
    法定空地證明），惟地政機關於審核後准予分割，卻未於分
    割後之土地登記簿謄本中加註「法定空地」字樣或面積，被
    上訴人因信賴地政機關前開分割登記之審核，且於套繪當時
    之地籍套繪圖時亦無重複使用之情形而核發本件建造執照，
    自無違誤之處。(六)（67）新建都字第7697號、第7698號、（
    72）建都字第444號及（75）建都字第649號等使用執照應補
    足之法定空地面積為229.591㎡（9.565㎡＋7.42㎡＋53.38
    ㎡＋159.226㎡＝229.591㎡），賴文治所有系爭867、867-1
    、867-2號土地面積為425.52㎡（368.48㎡＋8.87㎡＋48.17
    ㎡＝425.52㎡），扣除前開應補足之法定空地面積後，尚有
    195.929㎡可供建築，賴文治於變更建築執照後之房屋建築
    面積僅為93.56㎡，建蔽率為47.75％，低於法定之60％，於
    法並無不合。(七)被上訴人遭監察院糾正後，為兼顧公益，即
    與賴文治締結行政契約，使其同意於依（67）新建都字第76
    97號、第7698號、（72）建都字第444號及（75）建都字第6
    49號等使用執照之法定空地配置，予以調整保留部分土地不
    得建築後，方同意其為建造執照變更之申請並續為建築，進
    而核發系爭建造執照及使用執照，並無違法之處；縱認被上
    訴人與賴文治之協議非屬行政契約，然因被上訴人課予賴文
    治上開保留部分土地不得建築之不作為義務，而轉化為附款
    （負擔）之行政處分，自無不合；另賴文治就系爭建造執照
    及使用執照之取得，並無行政程序法第119條所列信賴不值
    得保護之情形，是依同法第117條第2款之規定，縱原處分具
    有得撤銷之情形，亦不得撤銷。(八)依上訴人與賴文治所有房
    屋之照片所示，彼等所有房屋均面臨新竹縣新埔鎮○○路，
    無任何救災之困難，且依建築技術規則建築設計施工編第11
    0條規定，防火間隔之留設係自基地之後側或側面退縮1.5公
    尺空地，並未限制須與建築物相鄰，上訴人所有房屋之防火
    間隔原留設之位置均位於建物後側，並非留設於賴文治所有
    系爭土地上，故上訴人主張其防火間隔遭占用，殊非事實等
    語，資為抗辯，求為判決駁回上訴人在原審之訴。
四、原審斟酌全辯論意旨及調查證據之結果，以：(一)依土地登記
    謄本、建物登記謄本及法務部戶役政連結作業系統之個人基
    本資料之記載可知，坐落新竹縣新埔鎮○○段871號土地及
    其上建物（門牌號碼為新竹縣新埔鎮○○路158之2號）之所
    有權人均為上訴人乙○○之配偶蕭貴梅，上訴人乙○○縱使
    居住其配偶蕭貴梅所有之上開房屋而有事實上之利害關係，
    亦難認系爭建造執照及使用執照之核發有影響其法律上之權
    益，應不具有法律上之利害關係，故上訴人乙○○以利害關
    係人身分提起本件行政爭訟，即欠缺當事人適格之要件。(二)
    被上訴人未舉證證明上訴人有自知悉時之次日起算已逾30日
    始提起訴願之情事，且上訴人分別於89年12月8日、90年4月
    5日及92年10月27日提出陳情，並未逾訴願法第14條第2項所
    定之3年期間，且觀之上訴人所提各該聲明書及陳情書，均
    已表明不服系爭建造執照及使用執照之核發及理由，尚難認
    上訴人未遵期表明訴願意旨而提出訴願書。是以被上訴人主
    張上訴人逾期提起訴願而不合法等語，尚非可採。(三)依內政
    部71年6月15日修正發布之建築技術規則建築設計施工編第4
    章第6節及93年2月5日以臺內營字第0930081908號令修正建
    築技術規則建築設計施工編第110條規定可知，防火間隔之
    目的在於發生火災時，阻隔火勢蔓延，以避免影響鄰幢建築
    物之安全，有利於逃生避難，並非供一般公眾平常通行之用
    ，並未限制須與建築物相鄰。經查，上訴人原有防火間隔留
    設之位置，均於基地後側之法定空地，並非留設於賴文治所
    有系爭土地上，故上訴人主張其防火間隔（接通道路之防火
    巷）遭占用云云，並非可採。(四)（67）新建都字第7697號、
    第7698號、（72）建都字第444號及（75）建都字第649號等
    使用執照應補足之法定空地面積為229.591㎡，賴文治所有
    系爭第867、867-1、867-2號土地面積為425.52㎡，於扣除
    前開應補足之法定空地面積後，尚有195.929㎡可供建築；
    賴文治於變更建築執照後之建築面積僅為93.56㎡，建蔽率
    為47.75％，低於法定之60％，於法並無不合。(五)被上訴人
    雖於核發系爭建造執照予賴文治後發現有法定空地重複使用
    之情形，然業經賴文治申請變更設計，已於90年5月間核發
    變更設計後之建造執照以取代原先核發之建造執照，使賴文
    治在無重複使用法定空地之情形下續為建築，並於興建完成
    後核發系爭使用執照，揆諸前揭規定及說明，並無違誤，因
    將訴願決定及原處分均予維持，駁回上訴人之訴。
五、本院查：
壹、上訴人乙○○部分：
  (一)按「訴願人以外之利害關係人，認為第1項訴願決定，損害
    其權利或法律上之利益者，得向高等行政法院提起撤銷訴訟
    」，行政訴訟法第4條第3項定有明文；而所謂利害關係人，
    乃指法律上之利害關係而言，不包括事實上之利害關係者在
    內，本院著有75年判字第362號判例足參。
  (二)經查，坐落新竹縣新埔鎮○○段871號土地及其地上建物（
    門牌為新竹縣新埔鎮○○路158之2號）之所有權人為上訴人
    之配偶蕭貴梅，有土地登記謄本、建物登記謄本在卷可稽，
    復為上訴人所不爭，則上開不動產之所有權依法屬蕭貴梅所
    有，縱使上訴人因與蕭貴梅間具有婚姻關係而得使用上開房
    屋，亦僅有事實上之利害關係，對外無從主張該房地之所有
    權，至夫妻財產共有關係僅屬彼等間之內部關係而已，原判
    決據以認定其對於系爭建造執照及使用執照之核發，不具有
    法律上之利害關係，不得以利害關係人之身分提起行政爭訟
    ，自無違誤，其再行上訴，亦非有據。
貳、上訴人甲○○部分：
  (一)按「本法所稱建築基地，為供建築物本身所占之地面及其所
    應留設之法定空地。建築基地原為數宗者，於申請建築前應
    合併為一宗。前項法定空地之留設，應包括建築物與其前後
    左右之道路或其他建築物間之距離，其寬度於建築管理規則
    中定之。應留設之法定空地，非依規定不得分割、移轉，並
    不得重複使用；其分割要件及申請核發程序等事項之辦法，
    由內政部定之（92年6月5日修正為由中央主管建築機關定之
    ）。」，行為時建築法第11條定有明文。次按，75年12月22
    日訂定之建築基地法定空地分割辦法第3條之1亦明定「本辦
    法發布前，已提出申請或已領建造執照之建築基地內依法留
    設之私設通路提供作為公眾通行者，得准單獨申請分割。」
  (二)經查，賴文治於89年7月14日委由建築師賴溪明申請建造執
    照，於其所有系爭土地興建房屋，經被上訴人所屬工務局於
    89年8月4日核發系爭建造執照在案。嗣因民眾陳情，被上訴
    人亦確認系爭建造執照確有與（67）新建都字第7697號、第
    7698號、（72）建都字第444號及（75）建都字第649號等使
    用執照應行留設之法定空地重複使用之情事，乃由賴文治委
    任之建築師申請變更系爭建造執照之設計（即將系爭土地之
    面積扣除上開（67）新建都字第7697號等4個使用執照應補
    足之法定空地面積後再依建蔽率核算可建築面積），經被上
    訴人所屬工務局於90年5月16日核准。嗣上訴人以（72）建
    都字第444號使用執照漏未一併納入法定空地予以檢討為由
    提出陳情，被上訴人所屬工務局分別於90年11月28日及91年
    2月22日召開會議研商結果確認無造成重複使用情事，乃於
    91年4月1日核發系爭使用執照予賴文治等事實，為原審經調
    查證據及言詞辯論後依法認定之事實。從而，原判決認定系
    爭建造執照經賴文治變更設計後，已無重複使用法定空地之
    情事，原處分即系爭建造執照及使用執照之核發並無違法，
    依上述規定及說明，其認事用法並無違誤，亦無違證據法則
    ，並已明確論述理由，對上訴人在原審之主張如何不足採之
    論證取捨等事項，亦均有詳為論斷，其所適用之法規與該案
    應適用之現行法規並無違背，與解釋判例亦無牴觸，並無所
    謂判決不適用法規或適用不當等違背法令之情形。
  (三)上訴意旨略以：(1)賴文治未得上訴人同意，逕持系爭土地申
    請建造執照，復未經全體共有人同意分割系爭土地，亦未取
    得法院裁判分割系爭土地之判決情形下，片面將法定空地分
    割為建築物基地而有違法。(2)依建築技術規則第110條防火
    隔間第1至3款規定可知，建築物應自基地後側或側面之境界
    退縮淨寬1.5公尺以上空地為防火隔間，應留法定空地3公尺
    以上，並應接通道路，前開「基地後側或側面」應為房屋之
    左側或後側，焉有將房屋原有法定空地，在未經共有人同意
    留設於他處之理？原判決上述各節均未置一詞，顯有判決不
    備理由之違法等語。惟查，賴文治係於89年5月8日因買賣而
    單獨取得系爭土地所有權，並於同年月5月24日登記完竣，
    此有卷附之土地登記簿謄本足憑，並無與他人共有之情事。
    則其申請建造執照並無需徵得他人同意或需先為分割之情形
    ，至主管機關是否准許端視其申請是否合法而定，上訴人主
    張賴文治未得其同意，逕持系爭土地申請建造執照，復未經
    全體共有人同意分割系爭土地，亦未取得法院裁判分割系爭
    土地之判決情形下片面將法定空地分割為建築物基地而有違
    法，顯然誤解，原判決縱疏未說明，亦不影響其判決結果。
    另（67）新建都字第7697號等4號使用執照之建物，均係原
    所有權人出售部分土地供建築後即分割並登記予買受人，土
    地及建物謄本上並未記載法定空地係留設於原所有權人保留
    之土地上，系爭土地登記謄本亦同。而被上訴人為解決上開
    （67）新建都字第7697號等4號使用執照應行留設之法定空
    地不足之問題，經與賴文治協商結果，由賴文治自系爭土地
    之建築面積內扣除不予記入建築面積而變更設計，並非賴文
    治將上開房屋原有法定空地，在未經共有人同意留設於他處
    ，原判決就此予已論述在案（見原判決理由五），上訴意旨
    無非對於業經原判決詳予論述不採之事項再予爭執，要難謂
    原判決有理由不備之違法。上訴意旨又稱被上訴人未經被上
    訴人之代表人即縣長為裁示即濫為原處分，顯未踐行法定程
    序，且有裁量濫用之違法云云；查，此項主張未見上訴人於
    原審為主張，原判決自無從論述，況被上訴人下設局、處等
    部門，各司其職、分層負責，建造執照及使用執照之審查、
    核發乃被上訴人所屬工務局之業務，故本應由其本諸職權依
    法律規定審核後，再以被上訴人名義對外發文，自難以濫權
    視之，上訴人此項主張亦無足取。
、綜上所述，原判決並無違背法令之情事，上訴論旨，仍執前
    詞，指摘原判決違背法令，求予廢棄，為無理由，應予駁回
    。
六、據上論結，本件上訴為無理由。依行政訴訟法第255條第1項
    、第98條第1項前段、第104條，民事訴訟法第85條第1項前
    段，判決如主文。
中    華    民    國    98    年    10    月    22    日
                    最高行政法院第七庭
                        審判長法官  藍  獻  林
                              法官  楊  惠  欽
                              法官  廖  宏  明
                              法官  姜  素  娥
                              法官  林  文  舟
以  上  正  本  證  明  與  原  本  無  異
中    華    民    國    98    年    10    月    22    日
                              書記官  賀  瑞  鸞


司法院資訊處製作；財團法人民間司法改革基金會備份。
